臺灣高雄地方法院民事判決
110年度訴字第1442號
原      告  陳惠君（原名陳絲琦）


訴訟代理人  李慶榮律師
            劉建畿律師
            林宜儒律師
被      告  楊素華  
上列當事人間債務人異議之訴事件，本院於民國111年6月21日言
詞辯論終結，判決如下：
    主  文
原告之訴駁回。
訴訟費用由原告負擔。
    事實及理由
壹、程序方面
一、按確認法律關係之訴，非原告有即受確認判決之法律上利益
     者，不得提起之，民事訴訟法第247條第1項前段定有明文
    。而該條所謂即受確認判決之法律上利益，係指因法律關係
    之存否不明確，致原告在私法上之地位有受侵害之危險，而
    此項危險得以對於被告之確認判決除去之者而言。本件被告
    已持如附表所示之本票（下稱系爭本票）裁定向本院聲請對
    原告之財產為強制執行，而原告否認系爭本票上所載之債權
    請求權存在，並以此為由拒絕給付票款，顯然兩造間就系爭
    本票債權請求權存在與否發生爭執，攸關原告是否負有給付
    票款予被告之義務，如不訴請確認，原告在私法上之地位將
    有受侵害之危險，且此種不安之狀態，能以確認判決將之除
    去，從而原告提起本件確認本票債權不存在之訴，即有確認
    之法律上利益。
二、被告經合法通知，未於最後一次言詞辯論期日（即民國111
    年6月21日）到場，被告雖傳真聲請狀載明「查被告之子因
    日前發生車禍無人照顧，是而特伏請均法准予展延庭期1次
    」等語，惟未檢附相關證明，核無民事訴訟法第386條各款
    所列情形，爰依原告之聲請，由其一造辯論而為判決。
貳、實體方面
一、原告主張：被告為本院110年度司執字第22465號強制執行事
    件（下稱系爭執行事件）之執行債權人，原告為系爭執行事
    件之執行債務人，系爭執行事件併入本院109年度司執字第9
    7964號強制執行事件。訴外人嘉博科技股份有限公司（下稱
    嘉博公司）之實際負責人李世強因經營公司資金週轉之需求
    ，陸續向被告借款，原告應被告要求簽發如附表所示之本票
    （下稱系爭本票）以供擔保，系爭本票之票面金額即為約定
    借款金額，就同筆借款，於借款當日同時開立系爭本票及如
    附表所示相對應之支票（下稱系爭支票）作為擔保，系爭本
    票發票日即為借款日，系爭支票之發票日為約定還款日。嗣
    被告執系爭本票聲請本院核發109年度司票字第5344號民事
    裁定（下稱系爭本票裁定），並執為執行名義聲請系爭執行
    事件之強制執行，惟系爭本票已因系爭支票兌現，全數清償
    完畢，則系爭本票債權已因清償而不存在。為此，爰依強制
    執行法第14條第2項規定，聲明求為判令：㈠確認系爭本票裁
    定所載被告對原告之新臺幣330萬元本票債權不存在。㈡系爭
    執行事件對原告之財產所為之執行程序應予撤銷。
二、被告則以：嘉博公司向伊借款，並以系爭本票作為擔保，若
    有清償債務，就會將本票歸還，系爭支票與系爭本票無關，
    因借款超過系爭本票擔保金額，故再簽發系爭支票等語置辯
    ，嗣改稱：系爭本票及支票，均為原告個人向伊同筆借款之
    擔保，系爭支票兌現後，因原告又再借貸，故未返還系爭本
    票與原告等語。並聲明：原告之訴駁回。
三、兩造不爭執之事項：
  ㈠原告開立系爭本票及附表編號1、5所示支票，而嘉博公司則
    開立如附表編號2 、3 、4 所示支票（除票據號碼AG000000
    0號、票面金額50萬元支票部分外）予被告。
  ㈡系爭支票除票據號碼AG0000000號、票面金額50萬元支票部分
    外，其餘已由被告提示兌現。
四、本件爭點：
　㈠系爭本票及支票是否為李世強向被告同筆借貸之擔保？
  ㈡原告主張有無理由？
五、本院之判斷：　　
  ㈠按票據乃文義證券及無因證券，票據上之權利義務悉依票上
    所載文義定之，與其基礎之原因關係各自獨立，票據上權利
    之行使不以其原因關係存在為前提。執票人行使票據上權利
    ，就其基礎之原因關係確係有效存在不負舉證責任。倘票據
    債務人以自己與執票人間所存抗辯事由對抗執票人，依票據
    法第13條規定觀之，固非法所不許，惟應先由票據債務人就
    該抗辯事由負主張及舉證之責。必待票據基礎之原因關係確
    立後，法院就此項原因關係進行實體審理時，當事人就該原
    因關係之成立及消滅等事項有所爭執，方適用各該法律關係
    之舉證責任分配原則。至執票人在該確認票據債權不存在之
    訴訟類型，固須依民事訴訟法第195條及第266條第3項之規
    定，負真實完全及具體化之陳述義務，惟尚不因此而生舉證
    責任倒置或舉證責任轉換之效果（最高法院111年度台簡上
    字第4號民事判決意旨參照）。查原告主張系爭本票與系爭
    支票是作為嘉博公司同筆借貸之擔保，因系爭支票已提示兌
    現，則系爭本票債權應已清償，則就系爭本票及支票為同筆
    借貸之擔保，應由原告負舉證責任。被告原抗辯系爭支票與
    系爭本票無關，嗣改稱：系爭本票及支票均為原告向伊同筆
    借款之擔保等語，前後有所不一，惟依前揭說明，僅作為全
    辯論意旨，不生舉證責任轉換之效果，況依被告前揭辯詞，
    仍足見被告未就系爭本票及支票為嘉博公司同筆借款之擔保
    乙節，有何自認或不爭執，則原告就此仍應負舉證之責。
　㈡原告主張系爭本票之票面金額即為約定借款金額，就同筆借
    款，於借款當日同時開立系爭本票及支票作為擔保，系爭本
    票所載發票日即為借款日，系爭支票之發票日為約定清償日
    ，因清償日依被告要求而定，故借款日（即系爭本票發票日
    ）與清償日（即系爭支票發票日）間隔均等於或少於1個月
    等語（本院卷第56、139頁）。惟查，系爭本票及其相對應
    如附表所示之支票，兩者發票日之間隔天數，未具有定數或
    一定規則，自無法依兩者票載發票日，判斷有何關連性。復
    依系爭本票及其相對應如附表所示之支票，兩者票面金額而
    言，其中附表編號1、2、4相對應之金額雖為相同，惟附表
    編號3、6則迥異，況且，縱使附表編號1、2、4相對應之票
    面金額相符，因未有大量統計資料為憑，亦可能純屬巧合，
    實難以此佐證系爭本票及支票為同筆借款之擔保。又原告主
    張附表編號6所示之本票票面金額為60萬元、支票票面金額
    為160萬元，係因該支票除對應該本票外，另有筆嘉博公司
    向被告借款100萬元，但此部分僅以發票日相關聯繫為舉證
    等語（本院卷第138、139頁），足見原告就兩者相對應之票
    面金額不符部分，無法舉證說明關連性為何。綜上，就系爭
    本票及支票為嘉博公司向被告同筆借款之擔保乙節，難認原
    告已善盡舉證之責，則系爭支票縱已兌現，仍難認系爭本票
    之債權為不存在。
　㈢按執行名義無確定判決同一之效力者，於執行名義成立前，
    如有債權不成立或消滅或妨礙債權人請求之事由發生，債務
    人始得依強制執行法第14條第2項規定，於強制執行程序終
    結前提起異議之訴。本件原告主張系爭本票之債權不存在，
    應屬無據，則系爭本票債權既無原告主張消滅債權人即被告
    請求之事由發生，則原告依強制執行法第14條第2項規定，
    請求撤銷系爭執行事件所為之強制執行程序，顯屬無據。
六、從而，原告依民事訴訟法第247條、強制執行法第14條第2項
    等規定，求為確認系爭本票債權不存在，併請求撤銷系爭執
    行事件之強制執行程序，均無理由，皆不應准許。
七、本件事證已臻明確，兩造其餘攻擊防禦方法及所提之證據，
    經審酌後，核與本件結論不生影響，爰不一一贅述，附此敘
    明。
八、訴訟費用負擔之依據：民事訴訟法第78條。　
中　　華　　民　　國　　111 　年　　7 　　月　　12　　日
                          民事第五庭  法  官  呂俊杰

以上正本係照原本作成。
如對本判決上訴，須於判決送達後20日內向本院提出上訴狀。如
委任律師提起上訴者，應一併繳納上訴審裁判費。
中　　華　　民　　國　　111 　年　　7 　　月　　12　　日
                                      書記官  洪王俞萍　　　　
附表：
編號 本票票據號碼 本票發票日 本票票面金額（新臺幣） 支票票據號碼 支票發票人 支票發票日 支票票面金額（新臺幣） 1 No000000 109年5月8日 40萬元 0000000 原告 109年6月5日 40萬元 2 No000000 109年5月13日 30萬元 AG0000000 嘉博公司 109年6月8日 30萬元 3 No000000 109年5月29日 70萬元 AG0000000 嘉博公司 109年6月22日 50萬元     AG0000000 嘉博公司 109年6月19日 50萬元 4 No000000 109年6月6日 130萬元 AG0000000 嘉博公司 109年7月1日 30萬元     AG0000000 嘉博公司 109年7月1日 50萬元     AG0000000 嘉博公司 109年7月1日 50萬元 5 No000000 109年6月18日 60萬元 0000000 原告 109年7月7日 160萬元